臺灣彰化地方法院刑事判決　　　　　　　96年度易字第1048號
公　訴　人　臺灣彰化地方法院檢察署檢察官
被　　　告　丙○○
上列被告因詐欺等案件，經檢察官提起公訴（96年度偵字第4980
號），本院判決如下：
    主    文
丙○○幫助意圖為自己不法之所有，以恐嚇使人將本人之物交付
，處有期徒刑拾月，減為有期徒刑伍月，如易科罰金，以銀元
佰元即新臺幣玖佰元折算壹日。
    犯罪事實
一、丙○○於可預見無故蒐集他人之存摺、帳戶使用者，將可能
    藉此取得之存摺、帳戶，自行或轉由他人遂行財產上犯罪目
    的之情況下，竟基於容認該結果發生亦不違背伊本意之不確
    定幫助詐欺及恐嚇取財之犯意，先於民國94年1 月17日上午
    11時30分許及同日銀行上班時間內某時，分別前往國泰世華
    商業銀行股份有限公司（下稱國泰世華商業銀行）、中國信
    託商業銀行股份有限公司（下稱中國信託商業銀行），辦理
    其原已在國泰世華商業銀行彰化分行所開立之帳號00000000
    0000號存款帳戶、在中國信託商業銀行彰化分行所開立之帳
    號000000000000號存款帳戶的存摺遺失補發及晶片金融卡申
    請，待領得新核發之國泰世華商業銀行存摺及中國信託商業
    銀行晶片金融卡，丙○○隨即於同日（即94年1 月17日）下
    午6 時14分以新領得之中國信託商業銀行晶片金融卡領取上
    開帳戶內之新臺幣（下同）200 元後，迄同日晚上8 時32分
    之間某時，在不詳地點，將上開國泰世華商業銀行彰化分行
    帳戶及中國信託商業銀行彰化分行帳戶之存摺、晶片金融卡
    連同密碼，提供予不詳姓名年籍之成年人。嗣即有姓名年籍
    不詳成年人，先後為下列之行為：(1)於94年1 月18日下午2
    時20分許，撥打電話予丁○○，佯稱自己是金融犯罪科科員
    「陳家銘」，指示丁○○必須將存款轉入監控帳戶等語，使
    丁○○陷於錯誤，而於同日晚間9 時53分，在高雄縣鳳山市
    ○○路85-1號，以中國信託商業銀行自動櫃員機轉帳匯款24
    ,000 元進入丙○○之上開中國信託商業銀行彰化分行帳戶
    內，隨即遭對方提領一空；(2)又於94年1月24日下午2時許，
    撥打電話予乙○○，對乙○○恐嚇稱其子欠討債公司200,00
    0元，已遭渠綁架，若不還錢，要讓其子斷手斷腳等語，使
    乙○○及其配偶甲○○二人均心生畏懼，而於同日下午3時
    許，在南投縣南投市之三和郵局匯款200,000元進入丙○○
    上開國泰世華商業銀行彰化分行帳戶，隨即遭對方提領其中
    之100,000元（另於提款時，該帳戶並經扣除跨行交易手續
    費共30元）。嗣因丁○○、甲○○發覺有異，報警處理始循
    線查悉上情，並及時凍結上開國泰世華商業銀行彰化分行帳
    戶，使剩餘之100,000元未遭對方提領。
二、案經彰化縣警察局彰化分局報請臺灣彰化地方法院檢察署檢
    察官偵查起訴。
    理    由
壹、證據能力：
    本案下揭全部卷證所涵括之供述證據及非供述證據，經本院
    依法踐行調查證據程序，公訴人及被告均不爭執各該證據之
    證據能力，且亦查無依法應排除其證據能力之情形，是後述
    所引用證據之證據能力均無疑義，合先敘明。
貳、認定犯罪事實所憑之證據及理由
一、訊據被告丙○○固不否認上揭國泰世華商業銀行彰化分行、
    中國信託商業銀行彰化分行帳戶為伊所開立，且該二帳戶之
    存摺及金融卡均已不在伊持有管領中等情（參本院已改行準
    備程序之審判筆錄第3 頁），惟矢口否認有何幫助詐欺取財
    及恐嚇取財之犯行，辯稱：伊未將上開二帳戶之存摺及金融
    卡交予他人，應該是伊從臺中市○○路要搬回彰化時遺失的
    云云。
二、經查：
  (一)被告所開立之上揭中國信託商業銀行彰化分行、國泰世華商
    業銀行彰化分行帳戶，業經真實姓名年籍不詳之成年人分別
    作為向被害人丁○○詐欺取財、向甲○○及乙○○夫妻恐嚇
    取財之匯款人頭帳戶，被害人丁○○及甲○○、乙○○並分
    別因遭受詐欺、恐嚇，而於上開時間，將上開金額分別匯入
    被告上開二帳戶內，並經人以金融卡跨行提領乙節，除據證
    人即被害人丁○○、甲○○於警詢時及證人乙○○於偵查中
    證述明確外，並有中國信託商業銀行自動櫃員機之客戶交易
    明細表影本1 紙、高雄縣政府警察局仁武分局九曲派出（分
    駐）所受理刑事案件報案三聯單影本1 紙、中國信託商業銀
    行94年7 月26日中信銀集作00000000007 號函及隨函檢附之
    存款相關服務性業務申請約定書及對帳單影本各1 份、郵政
    跨行匯款申請書影本1 紙、國泰世華商業銀行彰化分行94年
    2 月22日（94）國世銀彰字第030 號函及隨函檢附之印鑑卡
    影本、被告國民身分證影本及帳戶交易明細查詢單各1 份、
    中國信託商業銀行96年7 月26日中信銀集作96506137號函及
    隨函檢附之晶片卡各項業務申請書影本及存款系統歷史交易
    查詢報表各1 份、國泰世華商業銀行彰化分行96年7 月27日
    （96）國世銀彰字第00123 號函及以傳真補送之存款業務異
    動申請書影本、被告國民身分證影本及全民健康保險卡影本
    各1 份附卷可稽，是被告上開中國信託商業銀行彰化分行、
    國泰世華商業銀行彰化分行帳戶已經他人用作為詐欺取財、
    恐嚇取財之工具，且已有被害人丁○○及甲○○、乙○○夫
    妻分別遭詐欺、恐嚇而匯款入各該帳戶並經提領之事實，應
    堪確定。
  (二)又被告自承94年1 月17日至中國信託商業銀行辦理晶片金融
    卡申請及於同日上午11時30分許至國泰世華商業銀行辦理存
    摺掛失補發之申請人均為伊本人（參本院96年12月4 日審判
    筆錄第8 、16頁），並有上開中國信託商業銀行晶片卡各項
    業務申請書影本、國泰世華商業銀行存款業務異動申請書影
    本各1 份在卷可憑，此部分之事實應可確認。再細核中國信
    託商業銀行存款系統歷史交易查詢報表及國泰世華商業銀行
    帳戶交易明細查詢單，前者於93年9 月22日後，第一筆交易
    即為94年1 月17日下午6 時14分提領200 元，第二至五筆交
    易則分別為轉帳交易154 元、24元、23元及87元（時間分別
    為94年1 月17日下午8 時32分、34分、35分及37分），後者
    於93年1 月1 日至94年1 月30日間，僅有8 筆交易，第一、
    二筆係於94年1 月19日存入200 元後即於同日轉出200 元（
    另並扣取17元之跨行轉帳費用）；而被告除自承於94年1 月
    17日下午6 時14分以金融卡提領上開中國信託商業銀行彰化
    分行帳戶內200 元之交易係伊所為外，否認進行其他交易，
    另並辯稱上開二帳戶係同時於搬家當天即94年1 月17日「遺
    失的」云云。則被告於94年1 月17日既然還至銀行辦理上開
    帳戶晶片金融卡申請及存摺補發手續，復於同日下午6 時14
    分提領200 元，可知此時上開二帳戶之存摺及金融卡於此時
    應仍在被告之管領中，但迄同日下午8 時32分，因已經他人
    持用中國信託商業銀行金融卡轉帳，顯見此時該金融卡已不
    在被告之管領中，是被告上開二帳戶之存摺及金融卡係於94
    年1 月17日下午6 時14分後迄同日晚上8 時32分之間某時脫
    離被告之管領等情，亦可確定。
  (三)被告雖以前詞置辯，惟：
    1.上開中國信託商業銀行彰化分行、國泰世華商業銀行彰化
      分行二帳戶於94 年1月17日被告前往銀行辦理晶片金融卡
      申請及存摺補發前，存款餘額分別僅有280 元及55元，且
      各已4 個月及超過1 年未有任何交易，有中國信託商業銀
      行存款系統歷史交易查詢報表及國泰世華商業銀行帳戶交
      易明細查詢單附卷可稽；而被告辯稱伊係因沒有工作，錢
      又花光了，才從臺中搬回彰化，當時伊有欠信用卡、現金
      卡債約1 、20萬元等語（參同上審判筆錄第10、14頁），
      衡情以被告當時之經濟狀況，應無急迫使用銀行帳戶之必
      要；況被告復自承伊除上開二帳戶，另有臺灣銀行、中國
      國際商業銀行、臺中商業銀行、郵局、臺新商業銀行、彰
      化市第六信用合作社、華南商業銀行之帳戶等語（參同上
      審判筆錄第6 頁），核與偵查卷附之金融機構回應狀態查
      詢結果相符，益徵被告無非使用上開二帳戶之必要性。然
      被告不但於伊自稱搬家之日即94年1 月17日，拋下繁忙的
      搬家事務，專程前往銀行辦理上揭晶片金融卡申請及存摺
      補發手續，卻無法說明伊辦理此等申請之目的【參同上審
      判筆錄第17、18頁：本院問「為什麼在你所稱的搬家當天
      ，你還特別抽空到中國信託銀行申請晶片卡，再到國泰世
      華銀行申請存摺的掛失補發？」，被告答「沒有為什麼。
      就要搬回家了，就去辦一辦。」】；更未於伊發現上開二
      帳戶之存摺及金融卡遺失時申辦遺失手續【被告自稱係於
      搬回彰化當天整理物品時即發現，參同上審判筆錄第7 頁
      】，在在顯示被告於94年1 月17日前往銀行辦理上揭晶片
      金融卡申請及存摺補發之動機可疑。
    2.又中國信託商業銀行彰化分行帳戶於94年1 月17日下午6
      時14分經被告提領200 元後，於同日下午8 時32分、34分
      、35分及37分，即經他人轉帳交易154 元、24元、23元及
      87元，嗣即於94年1 月18日經人使用於本案犯罪事實(1)之
      詐欺取財犯行；而國泰世華商業銀行彰化分行帳戶亦於94
      年1 月19日經他人存入200 元並於同日轉出200 元後，即
      於94年1 月24日經人使用於本案犯罪事實(2)之恐嚇取財犯
      行，有中國信託商業銀行存款系統歷史交易查詢報表及國
      泰世華商業銀行帳戶交易明細查詢單在卷可按；上開金額
      極小之轉帳交易，因完全不符合交易常態，且於該等異常
      交易後，該二帳戶即經他人用於本案犯罪，可知該等小額
      轉帳交易應係向被告取得該二帳戶存摺及金融卡之人，進
      行俗稱「試車」之帳戶測試交易，以確定被告告知之金融
      卡密碼正確及帳戶安全可用。則以被告至銀行辦理上揭晶
      片金融卡申請及存摺補發後，隨即以金融卡將中國信託商
      業銀行彰化分行帳戶僅剩280 元中之200 元領出（百元為
      金融卡之最小提領單位），僅餘80元在帳戶內，隨後即於
      2 小時後經人持中國信託商業銀行彰化分行帳戶之金融卡
      進行「試車」，並於翌日進行詐騙之時間密接程度觀之，
      被告顯係主動將上開二帳戶之存摺及金融卡交予他人並告
      知密碼。
    3.被告辯稱上開帳戶存摺及金融卡係搬家時，放在包包中的
      盒子裡，於搬回到彰化，進行物品整理時始發現遺失云云
      ，與上開被告仍於94年1 月17日下午6 時14分提款之客觀
      事實不符，顯係卸責之詞，不足採信。
    4.從而，被告中國信託商業銀行彰化分行、國泰世華商業銀
      行彰化分行帳戶之存摺、金融卡及密碼係被告所提供予他
      人之事實，已堪確定。
  (三)再按刑法上故意，分為直接故意（確定故意）與間接故意（
    不確定故意），行為人對於構成犯罪之事實，明知並有意使
    其發生者，為直接故意；行為人對於構成犯罪之事實，預見
    其發生而其發生並不違背其本意者，為間接故意。且按幫助
    犯之成立，以行為人主觀上認識被幫助者正欲從事犯罪或係
    正在從事犯罪，且該犯罪有既遂之可能，而其行為足以幫助
    他人實現構成要件者，即具有幫助故意，並不以行為人確知
    被幫助者係犯何罪名為必要。而近來詐欺取財或恐嚇取財均
    係利用他人帳戶作為所得財物之出入帳戶，迭經媒體廣為披
    載，被告係成年且有正常智力之人，並自承知道「試車」是
    何意思（參同上審判筆錄第11頁），對此應無不知之理；又
    一般人對於自己金融帳戶之印章、存摺、提款卡，均會妥為
    保管，其密碼更會保密，以防被他人得知，而有被冒領或為
    其他非法使用之虞，然被告自稱於申請晶片金融卡及存摺補
    發當天即發現存摺及金融卡遺失，卻未辦理掛失手續，顯不
    合常情，再參以被告嗣後矢口否認將帳戶存摺及金融卡交予
    他人，極力隱瞞此一事實等情，益徵被告係自行提供上開二
    帳戶予他人，且亦知他人欲以之作為不法使用至明。是被告
    對於上開二帳戶將遭人做為詐欺取財、恐嚇取財犯行所得財
    物匯入，及提領之工具使用，應有認識，且可預見其發生，
    故被告應具有幫助他人詐欺取財、恐嚇取財犯罪之間接故意
    。
  (四)綜上所陳，本案事證已臻明確，被告犯行至堪認定，應依法
    論科。
、論罪科刑理由
一、新舊法比較：
  (一)被告丙○○行為後，刑法於94年2 月2 日修正公布、刑法施
    行法於95年6 月14日修正公布，並均於95年7 月1 日施行，
    刑法第339 條第1 項詐欺取財罪，法定刑得科或併科1 千元
    以下罰金，及刑法第346 條第1 項恐嚇取財罪，法定刑得併
    科1 千元以下罰金，依修正後刑法施行法增訂第1 條之1 規
    定：「中華民國94年1 月7 日刑法修正施行後，刑法分則編
    所定罰金之貨幣單位為新臺幣。94年1 月7 日刑法修正時，
    刑法分則編未修正之條文定有罰金者，自94年1 月7 日刑法
    修正施行後，就其所定數額提高為30倍。但72年6 月26日至
    94 年1月7 日新增或修正之條文，就其所定數額提高為3 倍
    」及刑法第33條第5 款修正為：「主刑之種類如下：五、罰
    金：新臺幣1 千元以上，以百元計算之」等規定，該二罪所
    得科處之罰金刑最高為新臺幣3 萬元、最低為新臺幣1 千元
    ；與依被告行為時之刑罰法律，即罰金罰鍰提高標準條例第
    1 條前段規定之提高倍數10倍、現行法規所定貨幣單位折算
    新臺幣標準第2 條規定以新臺幣元3 倍折算之及修正前刑法
    第33條第5 款規定之罰金最低額1 元計算相較，該罪之罰金
    刑最高額雖同為新臺幣3 萬元，然最低額顯已提高。因此，
    比較上述修正前、後之法律，自以被告行為時關於科處罰金
    刑之法律較有利於被告。
  (二)至刑法第30條雖就幫助犯之法條文字為部份修正，然此修正
    僅為法理之明文化，非屬法律之變更，自無庸依刑法第2 條
    第1 項為新舊法有利之比較，而應直接適用裁判時之法律（
    最高法院95年11月7 日第21次刑事庭會議決議參照）。
二、論罪科刑
  (一)按以恐嚇使人將物交付，有時固亦含有詐欺性質，但與詐欺
    罪之區別，則在有無施用威嚇，使人心生畏懼之情形為斷。
    又恐嚇罪質，非不含有詐欺性，其與詐欺罪之區別，係在行
    為人對於被害人所用之手段，僅使其陷於錯誤者，為詐欺，
    使發生畏懼心者，為恐嚇，最高法院28年上字第1238號、30
    年上字第668 號判例意旨可資參照。是詐欺取財罪與恐嚇取
    財罪，所保護之法益雖均為財產法益，並均附隨保障財產處
    分之自由法益，且雖均以行為人「意圖為自己或第三人不法
    之所有」，及「使人交付財物」為構成要件，然細究立法者
    所制定之條文內涵，其所保護財產處分之自由法益仍有層次
    上之差異，其所不同者，即為「行為人之行為及因此造成被
    害人產生何種心理影響而決定交付財物」，此亦為區別詐欺
    取財與恐嚇取財之判斷核心；倘行為人係單純施以詐術，而
    被害人依其充分之自由意識（不涉及被害人是否有足夠之知
    識及資訊可參考）判斷後仍陷於錯誤，致自願性的決定交付
    財物，即屬詐欺取財；反之，倘行為人係以使被害人心生畏
    懼以壓制其自由意識之方式（不論手段是否涉及欺騙），使
    被害人在恐懼之心理強制下不得已而交付財物，即屬恐嚇取
    財。是本件不詳姓名年籍之成年人以「被害人之子欠債遭綁
    架，需還錢解決」之言語通知被害人乙○○（即犯罪事實(2)
    ），其所稱內容雖非真實，但其目的顯然係以此一恐嚇性之
    言語內容，使被害人心生畏懼而壓制其自由決定之意識，不
    得不交付財物，應屬恐嚇取財無疑。
  (二)次按恐嚇取財罪除侵害財產法益外，兼對人身自由有所侵害
    ，則上開不詳姓名年籍之成年人以一恐嚇行為，使被害人乙○○及其配偶甲○○均心生畏懼，而交付其二人共同管領之
    財物，自應按受恐嚇而陷於畏懼之人數計算罪名，依刑法第
    55條論以想像競合犯（最高法院85年度臺上字第150 號判決
    意旨、73年度第4 次刑庭庭長會議決議(一)所揭諸之精神可供
    參照）。
  (三)查被告交付存摺、金融卡予他人並告知密碼，雖未參與上開
    恐嚇取財犯罪之構成要件行為，然伊顯係以幫助他人犯罪之
    意思，實施詐欺取財、恐嚇取財構成要件以外之行為，是核
    被告所為如犯罪事實(1)所示犯行，係犯刑法第30條第1 項前
    段、第339 條第1 項之幫助詐欺取財罪、所為如犯罪事實(2)
    所示犯行，係犯同法第30條第1 項前段、第346 條第1 項之
    幫助恐嚇取財罪。至犯罪事實(2)被害人乙○○夫妻因受恐嚇
    而匯入被告上開國泰世華商業銀行彰化分行帳戶之200,000
    元中，雖有100,000 元因被害人發覺有異報警而及時凍結被
    告上開帳戶，致未遭領取，然被害人依指示匯款至被告上開
    帳戶時，該帳戶之存摺、金融卡及密碼等物既均在實施恐嚇
    取財之不詳姓名年籍成年人持有及支配中，故該筆款項於匯
    入上開帳戶時，即進入該不詳姓名年籍成年人支配之狀態，
    而屬既遂，當無疑問，是縱使嗣後該帳戶因涉及犯罪經依法
    凍結，亦無法改變此一既遂狀態，附此敘明。
  (四)又被告係以一次交付上開二帳戶之存摺、金融卡及告知密碼
    之方式，提供上開二帳戶予他人使用，雖正犯分別為詐欺取
    財及恐嚇取財之犯行各1 次，但就被告而言，伊僅有一次幫
    助犯罪行為，是被告所為，應係一行為觸犯數罪名之想像競
    合犯，應從一重論以幫助恐嚇取財罪。
  (五)又被告幫助他人實施恐嚇取財罪，應依刑法第30條第2 項之
    規定，按恐嚇取財正犯之刑減輕之。
  (六)爰審酌被告提供存摺、金融卡予他人作為犯罪使用，不但造
    成遭受恐嚇取財之人追查贓款及實際犯罪行為人發生阻礙，
    亦助長犯罪人大膽進行詐欺取財及恐嚇取財犯行之氣焰，對
    於社會治安具有相當之危害性，並參酌被告之素行尚可（參
    卷附臺灣高等法院被告前案紀錄表），本次犯罪手段、及於
    犯罪後始終否認犯行，飾詞辯解，圖脫刑責，顯然欠缺反省
    之心，態度非佳，復造成有限司法資源之浪費等一切情狀，
    量處如主文所示之刑。至公訴人雖求處有期徒刑1 年2 月，
    但本院斟酌上情，認量處如主文所示之刑即屬適當，附此敘
    明。
  (七)又查被告之犯罪時間在96年4 月24日以前，所犯為刑法第30
    條第1 項前段、第346 條第1 項之幫助詐欺取財罪（包括想
    像競合之輕罪即幫助詐欺取財罪），悉合於減刑條件，應依
    中華民國九十六年罪犯減刑條例第2 條第1 項第3 款之規定
    ，減其宣告刑二分之一，並依同條例第9 條及下述標準諭知
    易科罰金之折算標準。
  (八)被告行為後，刑法第41條第1 項前段關於易科罰金折算標準
    之規定，業於94年2 月2 日修正公布，並於95年7 月1 日施
    行，由「犯最重本刑為5 年以下有期徒刑以下之刑之罪，而
    受6 個月以下有期徒刑或拘役之宣告，因身體、教育、職業
    、家庭之關係或其他正當事由，執行顯有困難者，得以1 元
    以上3 元以下折算1 日，易科罰金。」修正為「犯最重本刑
    為5 年以下有期徒刑以下之刑之罪，而受6 個月以下有期徒
    刑或拘役之宣告者，得以新臺幣1 千元、2 千元或3 千元折
    算1 日，易科罰金。」應依刑法第2 條第1 項規定，適用最
    有利於行為人之法律（最高法院95年第8 次刑事庭會議決議
    第3 點第2 項參照）。而修正前刑法第41條第1 項前段之易
    科罰金折算標準，依修正刪除前之罰金罰鍰提高標準條例第
    2 條規定，應就其原定數額提高為100 倍折算1 日，並依現
    行法規所定貨幣單位折算新臺幣條例第2 條規定，以新臺幣
    元3 倍折算之，亦即，修正前刑法第41條第1 項前段之易科
    罰金折算標準，最高為以銀元300 元即新臺幣900 元折算為
    1 日，經比較新、舊法結果，應以被告行為時之法律即舊法
    較有利於被告，依刑法第2 條第1 項前段規定，是本案自應
    適用被告行為時之法律即修正前刑法第41條第1 項前段，修
    正刪除前罰金罰鍰提高標準條例第2 條規定，併諭知易科罰
    金之折算標準。
據上論斷，應依刑事訴訟法第299 條第1 項前段，刑法第2 條第
1 項前段、第30條第1 項前段、第2 項、第339 條第1 項、第34
6 條第1 項、第55條、（修正前）第41條第1 項前段，罰金罰鍰
提高標準條例第1 條前段、（修正刪除前）第2 條，中華民國九
十六年罪犯減刑條例第2 條第1 項第3 款、第7 條、第9 條判決
如主文。
本案經檢察官吳曉婷到庭執行職務
中　　華　　民　　國　　96　　年　　12　　月　　18　　日
                  刑事第四庭    審判長法  官  周淡怡
                                      法  官  周莉菁
                                      法  官  吳永梁
以上正本證明與原本無異。
如不服本判決，應於判決送達後10日內，向本院提出上訴書狀，
上訴書狀應「敘述具體上訴理由」，並按他造當事人之人數附繕
本。「切勿逕送上級法院」。
告訴人或被害人對於判決如有不服具備理由請求檢察官上訴者，
其上訴期間之計算係以檢察官收受判決正本之日期為準。
中　　華　　民　　國　　96　　年　　12　　月　　18　　日
                                      書記官  陳美敏
附錄本案論罪科刑法條全文：
中華民國刑法第30條
幫助他人實行犯罪行為者，為幫助犯。雖他人不知幫助之情者，
亦同。
幫助犯之處罰，得按正犯之刑減輕之。
中華民國刑法第339條
意圖為自己或第三人不法之所有，以詐術使人將本人或第三人之
物交付者，處5 年以下有期徒刑、拘役或科或併科1 千元以下罰
金。
以前項方法得財產上不法之利益或使第三人得之者，亦同。
前二項之未遂犯罰之。
中華民國刑法第346條
意圖為自己或第三人不法之所有，以恐嚇使人將本人或第三人之
物交付者，處6 月以上5 年以下有期徒刑，得併科1 千元以下罰
金。
以前項方法得財產上不法之利益，或使第三人得之者，亦同。
前二項之未遂犯罰之。
